【裁判字號】    98,交聲,25
【裁判日期】    980402
【裁判案由】    違反道路交通管理處罰條例聲明異議
【裁判全文】
臺灣臺東地方法院交通事件裁定          98年度交聲字第25號
原處分機關  交通部公路總局高雄區監理所臺東監理站
異  議  人  乙○○
即受處分人
上列異議人即受處分人因違反道路交通管理處罰條例案件，對於
交通部公路總局高雄區監理所臺東監理站於中華民國 98年2月16
日所為之裁決（原處分案號：東監違裁字第裁81-P00000000號）
，聲明異議，本院裁定如下：
    主  文
異議駁回。
    理  由
一、原處分意旨略以：異議人即受處分人乙○○於民國97年12月
    16日10時54分，駕駛車牌號碼 N9-2769號自小客車，行經花
    蓮縣壽豐鄉豐坪村臺11丙線與壽豐鄉○○村○○路之有燈光
    號誌管制之交岔路口，因闖紅燈，為警依法攔停舉發，故依
    道路交通管理處罰條例第53條第 1項之規定，裁處異議人罰
    鍰新臺幣（下同）2,700元，並記違規點數3點等語。
二、異議意旨略以: 伊駕駛上開自小客車，於上述時間，行經花
    蓮縣壽豐鄉豐坪村臺11丙線與壽豐鄉○○村○○路之交岔路
    口時，確認該路口之交通號誌燈為黃燈，伊即快速通過該交
    岔路口後，嗣於距離該路口約 400公尺處始遭警攔停，並以
    闖紅燈為由開單舉發，然員警攔停舉發處因無法目視路口全
    狀而誤判其闖紅燈，且未拍照存證，因認原處分不當，為此
    具狀聲明異議，請求撤銷原處分云云。
三、按汽車駕駛人，行經有燈光號誌管制之交岔路口闖紅燈者，
    處1,800 元以上5,400 元以下罰鍰，道路交通管理處罰條例
    第53條第1 項定有明文。又汽車駕駛人有上列情形，除依原
    條款處罰鍰外，記違規點數3點，同條例第63條第1項第 3款
    亦有明文。
四、經查：
    (一)邇來我國法院實務針對違反道路交通管理處罰條例聲明
        異議案件，時有援認：交通警員製單舉發違反道路交通
        管理處罰條例所列之違規事實，本質上為行政處分，係
        公務員基於職務上權力，依法就特定之具體事件所為具
        公法上效果之單方行政行為，基於公務員為公法上行為
        具有公信力之原則，該行政處分當可被推定為合法、真
        正，其據以依法處分之事實認定亦為正確無誤，若謂公
        務員一切行政行為均需預留證據以證其實，則國家行政
        勢必窒礙難行，是以在舉發員警與受處分人間並無仇隙
        下，舉發員警當無設詞攀誣之理，因認舉發處分應屬正
        確無誤（臺灣高等法院85年度交抗字第185 號、86年度
        交抗字第11號、87年度交抗字第157 號、90年度交抗字
        第281 號裁定意旨均參照）等語，諒係援用所謂行政處
        分之「公定力」理論。然查，「公定力」乙詞係由日本
        公法學者美濃部達吉繼受德國公法學儒奧托麥耶（Otto
        Mayer） 之「行政處分自我確認理論」所創設之概念，
        意謂國家行為均受合法之推定，除有權機關撤銷或認定
        無效，任何人均不得否定其效力，其本質上係威權時代
        下以國家權威作為行政處分合法有效之基礎，顯與當代
        法治國理念明顯扞格。時至今日，傳統「公定力」理論
        早已為各民主法治先進國家所揚棄，亦為我國近代多數
        行政法學者所不採或變更內涵。蓋行政處分不受其瑕疵
        所影響，先認定其具有效力，再進行事後審查，應係基
        於交易安全與法律安定性之考量，不欲任何機關或人民
        可無視此一國家行為之存在，充其量僅係「有效推定」
        ，絕非「合法推定」。況道路交通管理處罰條例第87條
        既已明文賦予人民不服交通主管機關所為之處罰，得向
        管轄地方法院聲明異議，若謂員警製單舉發交通違規之
        行政行為皆受合法、真正之推定，則交通違規案件聲明
        異議制度之存在有何實益？法院又何須介入進行司法審
        查？凡此可見援用前揭「公定力」理論之不妥。反之，
        若僅憑道路交通管理處罰條例第89條明文規定法院受理
        有關交通事件，準用刑事訴訟法之規定，認定前揭推定
        員警製單舉發交通違規之行政行為合法、真正之說法，
        係推定受處分人（相當刑事訴訟程序中之被告）確有交
        通違規事實（有罪推定），而要求受處分人自證並無違
        規事實（自證無罪），而認有違刑事訴訟「無罪推定」
        原則，本院認亦係對於屬行政秩序罰之交通違規舉發處
        分之本質有所誤解。按交通違規之舉發可分為「當場舉
        發」及「逕行舉發」，由於逕行舉發之受處分人並無當
        場向舉發員警辯駁、陳述意見之機會，故現行法制就逕
        行舉發之條件多所設限。至於當場舉發交通違規事件，
        鑑於交通違規事實往往驟然而現、稍縱即逝，若硬性要
        求舉發員警不分違規情節，一律必須預留證據，俾便事
        後提出供法院審查，除有現實技術可行性之困難，勢將
        大幅提高交通管理之行政成本，並嚴重削弱道路交通管
        理之行政效能，此絕非立法者制定道路交通管理法規之
        本意。且舉發交通違規行為之處分亦屬行政行為，除應
        遵循公正、公開與民主之程序，確保依法行政之原則，
        以保障人民權益，如何同步提高行政效能，亦應一併兼
        顧（行政程序法第1 條規定參照），此亦係現行法制就
        若干類型之行政處分明文規定可免記明理由，或毋需給
        予當事人陳述意見機會等規定之所由設（行政程序法第
        97條、第103 條規定參照）。而所謂「準用」與「適用
        」有別，適用係完全依其規定而適用之謂，準用則衹就
        某事項所定之法規，於性質不相牴觸之範圍內，適用於
        其他事項之謂，即準用有其自然之限度（最高法院41年
        臺非字第47號判例意旨參照），是以刑事訴訟法就犯罪
        證據有關之規定中，與屬行政秩序罰之交通違規裁罰本
        旨不合之部分，固不在準用之列，惟若受處分人遭受舉
        發之交通違規事實，僅有舉發違反道路交通管理事件通
        知單及裁決書等書面資料可參，且上載情節顯有違背論
        理法則、經驗法則，乃至與認定事實不符（刑事訴訟法
        第155 條參照）等情，殊無僅以上開公定力理論，遽推
        認受處分人確有交通違規之事實。如此不啻自我貶損法
        院事後審查舉發交通違規處分之制度功能，猶有甚者，
        勢將降低交通主管機關提升取締交通違規技術及添購科
        技採證設備之誘因，終將侵蝕人民對於法秩序、乃至司
        法制度之信賴。反之，設若舉發員警到庭結證違規情節
        屬實，且提出支持舉發違規可憑信性之相關佐證，又查
        無設詞構陷或舉發錯誤之事證，自堪據以認定違規情節
        應屬事實。
    (二)異議人乙○○於97年12月16日10時54分許，駕駛車牌號
        碼N9-2769號自小客車，行經花蓮縣壽豐鄉豐坪村臺 11
        丙線與壽豐鄉○○村○○路之有燈光號誌管制之交岔路
        口闖紅燈等情，業據證人即當日執勤員警花蓮縣警察局
        吉安分局豐田派出所警員甲○○於本院98年 3月31日訊
        問時到場具結證稱: 伊舉發本件交通違規時，係任職花
        蓮縣警察局吉安分局豐田派出所，卷附花蓮縣警察局花
        警交字第 P00000000號舉發違反道路交通管理事件通知
        單是伊所填製無訛；伊與另名員警賴正在於97年12月16
        日上午，在臺11丙線與中山路口處路段，距離舉發異議
        人違規之交岔路口約 250公尺處，執行交通稽查之勤務
        ，於是日10時54分，由南往北方向車道之號誌已變換為
        紅燈約10秒後，發現異議人駕駛前揭自小客車強行通過
        ，伊與賴正在予以攔停，並就闖紅燈之違規事實開單舉
        發; 舉發當日因異議人之違規事實僅一瞬間，且當日因
        攝影機磁頭髒了，是當日並未輔以攝錄影器材進行舉發
        ，惟有錄音存證；本件雖係以目測方式舉發，然於執行
        交通稽查勤務時，為避免誤判而產生爭議，通常不會在
        號誌剛變換為紅燈的時候馬上進行攔停舉發，伊是在燈
        號變換為紅燈後停留幾秒鐘後，該燈號確實已經變換完
        成才進行攔停舉發; 伊看到路口號誌轉成黃燈時，異議
        人之車距離路口之停止線還有2、30公尺，且異議人違
        規當時路上沒有其他車輛，該路段亦很空曠，因此可以
        確認異議人通過前述交岔路口時其號誌為紅燈，伊與異
        議人間並無任何仇怨，完全是依據當時看到的情形來舉
        發等語綦詳（見本院卷第15頁反面至16頁反面）。並有
        異議人交通違規（闖紅燈）地點道路暨相關位置圖1紙
        及現場錄音紀錄譯文1份附卷可佐，堪認證人即執勤員
        警甲○○於本院訊問時所為證詞，確與事實相符，應可
        採信。
    (三)又燈光號誌之違反，其所需之舉證狀態稍縱即逝，除設
        有感應照相之路口外，事後無法還原現場狀態，職是，
        舉發當時現場之執勤員警自屬交通事件之重要證人。又
        衡以本件執勤員警甲○○執行交通稽查勤務之攔檢點，
        距離系爭交岔路口約250公尺左右，再互核其所提出之
        前揭異議人交通違規（闖紅燈）地點道路相關位置圖所
        示，並無視線阻礙，證人甲○○於舉發當時應可清楚辨
        識異議人是否有闖紅燈之違規情事，況警察於執行公務
        時，本身即受有行政懲處責任之監督，且其到庭具結作
        證，更係以刑事責任擔保其證言之真實性，本件舉發員
        警甲○○與異議人間並無何身份利害業務關係，亦無嫌
        隙，業據證人甲○○證述屬實，衡情應無甘冒偽證罪責
        之風險，而故意設詞構陷異議人之理，且亦無任何證據
        足資證明其有何捏造事實違法取締之不法情事，因此本
        院認員警本於維護交通秩序、安全職責所為之取締，當
        屬合法、正確之舉發。異議人空言否認上開違規行為，
        所辯尚無足採。至於異議人復辯稱值勤員警並未輔以影
        像物證進行舉發云云，惟查警察於執行交通稽查勤務時
        ，其舉發交通違規之方式不一，必須考量執勤之時間、
        地點、人員、設備及舉發交通違規目的之達成等因素，
        不可強求一律應以拍照或攝錄影之方式進行舉發，附此
        敘明。
五、綜上所述，原處分機關援引依道路交通管理處罰條例第53條
    第1項之規定，裁處異議人罰鍰2,700元，並依同條例第63條
    第1項第3款規定，記違規點數 3點，並無違誤。異議人聲明
    異議意旨，指摘原處分不當，為無理由，應予駁回。
六、據上論斷，應依道路交通案件處理辦法第19條，裁定如主文
    所示。
中    華    民    國    98    年    4     月    2     日
                  交通法庭    法  官  蔡慧雯
以上正本證明與原本無異。
如不服本裁定，應於裁定送達後5日內向本院提出抗告狀（須附
繕本）。
「切勿逕送上級法院」
                              書記官  林慧芬
中    華    民    國    98    年    4     月    8     日


司法院資訊處製作；財團法人民間司法改革基金會備份。
